---
title: "Variable Aleatoria"
subtitle: " [XS-0122 Modelos Probabilísticos II Semestre 2025](https://christopher-tr.github.io/XS0122-II_2025/)"
format: clean-revealjs
html-math-method:
  method: mathjax
  url: "https://cdn.jsdelivr.net/npm/mathjax@3/es5/tex-mml-chtml.js"



author:
  - name: Christopher Torres Rojas
    url: https://christopher-tr.github.io/
    email: christopher.torres@ucr.ac.cr
    affiliations: 
    - name: Escuela de Estadística, Universidad de Costa Rica
      url: https://www.estadistica.ucr.ac.cr/
#date: last-modified
lang: es  # español
---

## Variable Aleatoria continua

**Definición.**\
$X$ es una variable aleatoria continua si posee una función no negativa $f_X:\mathbb{R}\to\mathbb{R}$ definida e integrable en $\mathbb{R}$, tal que para cualesquiera $a,b\in\mathbb{R}$ se cumple:

$$
P(a \le X \le b)=\int_{a}^{b} f_X(x)\,dx
$$

$$
P(X \le b)=\int_{-\infty}^{b} f_X(x)\,dx
$$

$$
P(X \ge a)=\int_{a}^{+\infty} f_X(x)\,dx
$$

Usualmente a $f_X$ se le llama **función de densidad de probabilidad** de $X$.



## Variable Aleatoria continua

### **Propiedades de la densidad**

Sea $f_X:\mathbb{R}\to\mathbb{R}$. Es una **densidad** de una v.a. continua $X$ si y solo si:

1.  $$f_X(x)\ge 0,\ \forall x\in\mathbb{R}$$

2.  $$\int_{-\infty}^{+\infty} f_X(x)\,dx = 1$$



## Variable Aleatoria continua

### Función de distribución acumulada (\*\*)

Sea $X$ una v.a.c. con densidad $f_X$. La función $F_X:\mathbb{R}\to\mathbb{R}$ dada por

$$
F_X(x)=P(X\le x)=\int_{-\infty}^{x} f_X(t)\,dt
$$

se llama **función de distribución acumulada** (o simplemente **función de distribución**).

## Variable Aleatoria continua

Una variable aleatoria $Y$ con función de distribución $F(y)$ se dice que es continua si $F(y)$ es continua, para $- \infty < y  < \infty$

```{r}
#| fig-align: "center"
#| #| fig-width: 6
#| fig-height: 4
library(ggplot2)

# Datos
x <- seq(-7, 7, length.out = 800)
df <- data.frame(x = x, Fx = pnorm(x, mean = 0, sd = 1))

# Gráfico
ggplot(df, aes(x = x, y = Fx)) +
  geom_line(size = 1.2, color = "blue") +
  labs(
    title = "Función de distribución acumulada - Normal(0,1)",
    x = "x",
    y = "F(x)"
  ) +
  theme_classic()
```



## Variable Aleatoria continua

### Propiedades de la función de distribución:

1.  $F_X(x)\ge 0,\ \forall x\in\mathbb{R}$\
2.  Si $x\le y$, entonces $F_X(x)\le F_X(y)$ (es creciente).\
3.  $P(X> x)=1-P(X\le x),\quad \forall x\in\mathbb{R}$
4.  $P(a\le X\le b)=\int_{a}^{b} f_X(x)\,dx$
5.  $\lim_{x\to -\infty}F_X(x)=0,\qquad \lim_{x\to +\infty}F_X(x)=1$



## Variable aleatoria continua

La f**unción de distribución** $F(y)$ evaluada en un punto $y_o$ equivale al **área de la función de densidad** $f(y)$ hasta el punto $y_o$.

Para el caso de una función de densidad exponencial con $\lambda = 1$. Se tiene que $F(y=2)$ es la siguiente área sombreada.

```{r}
#| fig-align: "center"
#| #| fig-width: 6
#| fig-height: 4
library(ggplot2)

# Datos
x <- seq(0, 6, length.out = 400)
df <- data.frame(x = x, fx = dexp(x, rate = 1))

# Gráfico
ggplot(df, aes(x, fx)) +
  # Área sombreada hasta x=2
  geom_area(data = subset(df, x <= 2),
            aes(y = fx), fill = "skyblue", alpha = 0.5) +
  # Curva de densidad
  geom_line(size = 1.2, color = "blue") +
  labs(
    title = "Función de densidad Exponencial(λ = 1)",
    x = "x",
    y = "f(x)"
  ) +
  theme_classic()
```



## Variable aleatoria continua

**Definición función de densidad:**

\
Sea $F(y)$ la función de distribución para una variable aleatoria continua $Y$.\
Entonces la función **densidad** $f(y)$, dada por

$$
f(y)=\frac{dF(y)}{dy}=F'(y),
$$

siempre que exista la derivada, se denomina función de densidad de probabilidad para la variable aleatoria $Y$.

Se deduce que $F(y)$ se puede escribir como

$$
F(y)=\int_{-\infty}^{\,y} f(t)\,dt,
$$

donde $f(\cdot)$ es la función de densidad de probabilidad y $t$ se usa como la variable de integración.



## Variable aleatoria continua

### Ejemplo: Función de densidad y distribución

Sea $Y$ una variable aleatoria continua con función de densidad de probabilidad dada por

$$
f(y)=
\begin{cases}
3y^2, & 0 \le y \le 1, \\
0, & \text{en otro caso}.
\end{cases}
$$

**Ejercicios:**

1\. Encuentre $F(y)$.\

2\. Grafique $f(y)$ y $F(y)$.



## Variable aleatoria continua

Ahora que conocemos la definición de $f(x)$ y $F(x)$, podemos estudiar otras maneras de describir la función, como por ejemplo las medidas de centralidad: moda, mediana y media, además de otros percentiles.

**Valor Esperado de VA. Continua:**\
El valor esperado de una variable aleatoria continua $Y$ es

$$
E(Y) = \int_{-\infty}^{\infty} y f(y)\,dy,
$$

siempre que exista la integral.

Técnicamente, se dice que $E(Y)$ existe si

$$
E(Y) = \int_{-\infty}^{\infty} |y| f(y)\,dy < \infty.
$$



## Variable aleatoria continua

**Teorema: Esperanza de una Transformación**\
Sea $g(Y)$ una función de $Y$; entonces el valor esperado de $g(Y)$ está dado por

$$
E[g(Y)] = \int_{-\infty}^{\infty} g(y)\, f(y)\,dy < \infty,
$$

siempre que exista la integral.

## Variable aleatoria continua

**Propiedades de la Esperanza\***\
Sea $c$ una constante y sean $g(Y),\, g_1(Y),\, g_2(Y),\,\ldots,\, g_k(Y)$ funciones de una variable aleatoria continua $Y$.\
Entonces se cumplen los siguientes resultados:

-   $E(c) = c$
-   $E\!\big[c\,g(Y)\big] = c\,E[g(Y)]$
-   $E\!\big[g_1(Y) + g_2(Y) + \cdots + g_k(Y)\big]
    = E[g_1(Y)] + E[g_2(Y)] + \cdots + E[g_k(Y)]$

\*se emplea para determinar $E\!\big(g(X)\big)$ de una v.a. $X$ cuando se conoce la **distribución de** $X$, pero no se conoce la de $g(X)$.



## Variable aleatoria continua

### Varianza

Usando los teoremas anteriores, ¿cómo definimos la varianza?

$$
\operatorname{Var}(Y) = E\!\big((Y-\mu)^2\big)
= E(Y^2 - 2Y\mu + \mu^2)
= E(Y^2) - 2\mu E(Y) + \mu^2
$$

$$
\operatorname{Var}(Y) = E(Y^2) - \mu^2
$$


## Variable aleatoria continua

**Ejemplo:** Supongamos que

$$
f(y) = 
\begin{cases}
\dfrac{3}{8} y^2, & 0 \leq y \leq 2, \\
0, & \text{en otro caso},
\end{cases}
$$

es una función de densidad válida.\
Si la variable aleatoria $Y$ tiene esta densidad, encuentre:

1.  $E(Y)$
2.  $\operatorname{Var}(Y)$.


## Variable aleatoria continua

### Cálculo de $E(Y)$

$$
E(Y) = \int_{-\infty}^{\infty} y f(y)\,dy 
= \int_0^2 y \,\dfrac{3}{8} y^2 \, dy
= \int_0^2 \dfrac{3}{8} y^3 \, dy
= \dfrac{3}{8} \left[\dfrac{y^4}{4}\right]_0^2
= 1.5
$$

### Cálculo de $E(Y^2)$

$$
E(Y^2) = \int_{-\infty}^{\infty} y^2 f(y)\,dy
= \int_0^2 y^2 \,\dfrac{3}{8} y^2 \, dy
= \int_0^2 \dfrac{3}{8} y^4 \, dy
= \dfrac{3}{8} \left[\dfrac{y^5}{5}\right]_0^2
= 2.4
$$

### Cálculo de la varianza

$$
\operatorname{Var}(Y) = E(Y^2) - \mu^2
= 2.4 - (1.5)^2
= 0.15
$$



## Variable aleatoria continua

Denotemos con $Y$ cualquier variable aleatoria continua.\
Si $0 < p < 1$, la mediana es el $0.50$-ésimo cuantil de $Y$, denotado por $\varphi_{0.5}$, y es el mínimo valor tal que

$$
F(\varphi_{0.5}) = P(Y \leq \varphi_{0.5}) = 0.5.
$$

Algunos prefieren llamar $\varphi_{0.5}$ al 50-ésimo percentil de $Y$.

## Variable aleatoria continua

Supongamos la misma función

$$
f(y) = 
\begin{cases}
\dfrac{3}{8} y^2, & 0 \leq y \leq 2, \\
0, & \text{en otro caso}.
\end{cases}
$$

Si la variable aleatoria $Y$ tiene esta densidad, encuentre $F(\varphi_{0.5})$.

**Desarrollo**

$$
F(\varphi_{0.5}) = P(Y \leq \varphi_{0.5}) = 0.50
$$

$$
P(Y \leq \varphi_{0.5}) = \int_{-\infty}^{\varphi_{0.5}} f(y)\,dy
= \int_0^{\varphi_{0.5}} \dfrac{3}{8} y^2 \, dy
= \dfrac{3}{8}\left[\dfrac{y^3}{3}\right]_0^{\varphi_{0.5}}
= \dfrac{(\varphi_{0.5})^3}{8}
$$

**Resultado**

$$
(\varphi_{0.5})^3 = 8 \cdot 0.50
\;\;\;\Rightarrow\;\;\;
\varphi_{0.5} = \sqrt[3]{8 \cdot 0.50} \approx 1.5874
$$

## Ejercicio 

Sea $X$ una variable aleatoria con densidad

$$
f_X(x)=
\begin{cases}
\dfrac{k}{9}, & 1\le x\le 2,\\\\
\dfrac{kx}{6}-1, & 2< x\le 3,\\\\
0, & \text{en otro caso.}
\end{cases}
$$

**a)** Determine el valor de $k$.

**b)** Calcule $P\!\left(\dfrac{3}{2} < X < \dfrac{5}{2}\right)$.

**c)** Obtenga $F_X(x)$.

**d)** Calcule $E(X)$ y $\operatorname{Var}(X)$.

**e)** Determine el cuantil $\varphi_{0.75}$.


## Ejercicio 

Sea $X$ una v.a. con función de distribución acumulada

$$
F_X(x)=
\begin{cases}
0, & x<0,\\\\
\dfrac{x^2}{2}, & 0\le x\le 1,\\\\
-\dfrac{x^2}{2}+2x-1, & 1< x\le 2,\\\\
1, & x>2.
\end{cases}
$$

**a)** Encuentre la densidad $f_X(x)$.

**b)** Calcule $P\!\left(\dfrac{3}{4}<X<\dfrac{5}{3}\right)$.

**c)** Calcule $E(X)$ y $\operatorname{Var}(X)$.

**d)** Determine el cuantil $\varphi_{0.65}$.

-

## Variable aleatoria continua

Sea $Y$ una variable aleatoria continua con función de densidad

$$
f(y)=
\begin{cases}
k\,y(1-y), & 0 \le y \le 1,\\
0, & \text{en otro caso}.
\end{cases}
$$

**Responda:**

a)  Encuentre el valor de $k$ que hace a $f(y)$ una densidad de probabilidad.

b)  Calcule $P(0.4 \le Y \le 1)$.

c)  Calcule $P(0.4 \le Y < 1)$.

d)  Calcule $P(Y \le 0.4 \mid Y \le 0.8)$.

e)  Calcule $P(Y < 0.4 \mid Y < 0.8)$.

f)  Encuentre el cuantil 95, es decir, $\varphi_{0.95}$.



## Variable aleatoria continua

Suponga que $Y$ posee la función de densidad

$$
f(y)=
\begin{cases}
c\,y, & 0 \le y \le 2,\\
0, & \text{en otro caso}.
\end{cases}
$$

**Responda:**

a)  Encuentre el valor de $c$ que hace a $f(y)$ una función de densidad de probabilidad.

b)  Encuentre $F(y)$.

c)  Grafique $f(y)$ y $F(y)$.

